【裁判字號】    94,金上,4
【裁判日期】    950307
【裁判案由】    損害賠償
【裁判全文】
臺灣高等法院高雄分院民事判決           94年度金上字第4號
上  訴  人  中央存款保險股份有限公司
法定代理人  甲○○
訴訟代理人  吳小燕律師
            許登科律師
被上訴  人  乙○○○○○○
上列當事人間請求損害賠償事件，上訴人對於民國94年8 月24日
臺灣屏東地方法院93年度重訴字第7 號第一審判決提起上訴，本
院於95年2 月21日言詞辯論終結，判決如下：
    主  文
上訴駁回。
第二審訴訟費用由上訴人負擔。
    事實及理由
一、上訴人起訴主張：被上訴人董誌海原為保証責任屏東市第二
    信用合作社（下稱二信）之放款業務承辦人。其於民國84年
    11月間，承辦第一審共同被告沈德雄以訴外人林江明等人名
    義申請抵押貸款新台幣（下同）327,000,000 元時，因貸款
    人中張福安與潘枝美、潘來近與潘春花、何幸慧等貸款案之
    擔保品，經鑑估結果，均低於所申貸之金額，被上訴人乃在
    上開各筆借款申請書背面之經辦人欄記載各該申請人擬申貸
    之金額，是否准該申請呈請各級長官核示，及呈放款審議委
    員會（下稱放審會）審議等意旨後，連同不動產調查核算表
    向上呈核。而於84年11月16日於放審會審查時，審查委員即
    第一審共同被告沈德雄、賴秀琴、林水龍、鄭麗香等人均明
    知該貸款案之申請貸款金額超過擔保品鑑估放款值，仍以「
    該申請貸款額於估價額略有提高，但保證人沈德雄為本社總
    經理，其在本社及私人社會地位信用良好，姑准抵押金額提
    高貸放」為由，共同決議通過放款金額。被上訴人除於該次
    會議擔任記錄，並將此內容記載於會議記錄外，亦於借款申
    請書背面之「附帶說明或條件欄」內附記此決議事由。嗣該
    貸款案撥款後，訴外人即理事主席黃安慶（已死亡）為免遭
    受金融主管機關發現上情而處罰，遂交付董誌海另份由他人
    製作完成之借款申請書，並指示其在該份申請書背面上另行
    製作與原申請書相同之內容，惟未於「附帶說明或條件欄」
    將上開附記內容一併轉載，而僅記載各該擔保品於本次申貸
    前已有擔保借款之情形。又被上訴人除為上開變更之記載外
    ，並將各筆貸款不動產調查核算表重新製作，復將該放審會
    議紀錄簿包括第4 項至第10項決議部分共3 張撕毀，而保留
    包括各放審會委員簽名及第1 項至第2 項決議之第1 張紀錄
    後，再重新記載第1 頁以後之內容，但僅記載討論事項及決
    議通過之貸款金額，而將關於該申請貸款額於估價金額略有
    提高及保證人沈德雄為本社總經理等上開文字部分則未予記
    載，消極隱瞞有利二信之資訊並積極假造。嗣因各該貸款人
    無力清償，經強制執行等方式求償後，仍受有209,652,836
    元債權無法受償之損害（經勤業會計師事務所評估所受損害
    為279,669,000 元）。伊於90年9 月間經財政部指定代行二
    信社員代表大會及理、監事職權，並經辦理賠付由陽信商業
    銀行股份有限公司（下稱陽信商銀）概括承受二信全部營業
    及資產負債之差額。爰依修正前行政院金融重建基金設置及
    管理條例第16條第4 項、信用合作社法第18條第1 項、僱傭
    及侵權行為之法律關係，提起本訴，並聲明求為命被上訴人
    應與沈德雄、賴秀琴、林水龍、鄭麗香、董誌海應連帶給付
    重建基金279,669,000 元，及加計自起訴狀繕本最後送達翌
    日起算法定遲延利息，並願供擔保為假執行之判決。
二、被上訴人則以：伊係依上級指示製作第2 份文件，縱使構成
    變造文書，然因伊就貸款案並無參與決策之權限，且伊更改
    文件時，林明江等人之貸款已經核撥，二信之損害業已發生
    ，伊之變造行為與該損害間無因果關係等語，資為抗辯。
三、原審經審理結果，駁回上訴人此部分之請求，上訴人提起上
    訴，並於本院聲明：(一)原判決關於駁回對被上訴人後開請求
    部分廢棄。(二)被上訴人應給付行政院金融重建基金34,879,8
    04元，及自93年3 月8 日起，至清償日止，按年息5%計算之
    利息，並由上訴人代為受領。(三)第一、二審訴訟費用由被上
    訴人負擔。(四)願供擔保為假執行。被上訴人則聲明：(一)上訴
    駁回。(二)第二審訴訟費用由上訴人負擔。(三)如受不利判決，
    願供擔保免為假執行（就第一審其他共同被告沈德雄等人部
    分，業經判決上訴人勝訴確定）。
四、兩造爭執及不爭執事項：
  (一)不爭執部分：
  1.上訴人於90年9 月14日經財政部指定為二信之接管人，並代
    行社員代表大會及理、監事職權，並經辦理與陽信商銀概括
    承受二信全部營業及資產負債之業務及賠付差額後，取得行
    政院金融重建基金管理委員會得對被上訴人提起民事訴訟之
    授權，有財政部函、賠付契約及授權書在卷可稽（見原審卷
    (一)第18～25頁，本院卷第13頁）。
  2.被上訴人為林江明等人貸款案之承辦人，並為該筆貸款案於
    84年11月16日放審會開會時之會議記錄人員。該貸款案經放
    審會核准並撥款後，當時之理事主席黃安慶為免遭受金融主
    管機關發現上情而處罰，遂交付被上訴人另份由他人製作完
    成之借款申請書，並指示其在該份申請書背面上另行製作與
    原申請書相同之內容，惟不將原「附帶說明或條件欄」內原
    附記之「該申請貸款額於估價額略有提高，但保證人沈德雄
    為本社總經理，其在本社及私人社會地位信用良好，姑准抵
    押金額提高貸放」之文字一併轉載，而僅於該欄重新記載各
    該擔保之不動產於本次申貸前已有擔保借款之情形。被上訴
    人除為上開變更之記載外，並將各筆貸款不動產調查核算表
    重新製作，復將該放審會議紀錄簿包括第4 項至第10項決議
    部分共3 張撕毀，而保留包括各放審會委員簽名及第1 項至
    第2 項決議之第1 張紀錄，接續重新記載第1 頁以後之內容
    ，但僅記載討論事項及決議通過之貸款金額，而將關於該申
    請貸款額於估價金額略有提高及保證人沈德雄為本社總經理
    等上開文字部分則未予記載，有各該變造前後之借款申請書
    、不動產調查核算表及會議記錄在卷可稽，且經本院依職權
    調取相關之刑事偵審全卷查明屬實（見本院第35、51-1、51
    -2、84～89頁及外放之偵查影印卷）。
  3.被上訴人之上開變造文書行為，經檢察官提起公訴後，業經
    法院判處有期徒刑8 月確定，有原審90年度訴字第867 號及
    本院92年度上訴字第1946號刑事判決在卷可稽，且經本院依
    職權調取相關之刑事偵審全卷查明屬實（見原審卷(一)第30～
    78 、228～257 頁）。
  (二)爭執部分：
  1.被上訴人變造文書之行為與上訴人所受損害間是否有相當因
    果關係。
  2.如被上訴人應負賠償責任，其應賠償之金額為若干。
五、被上訴人變造文書之行為與上訴人所受損害間是否有相當因
    果關係部分：
  (一)被上訴人為林明江等人貸款案之承辦人，負責製作不動產調
    查核算表及在借款申請書上填載意見、並為84年11月16日准
    予放款之放審會之會議記錄人員，此為被上訴人所不爭執。
    而該貸款案之申請貸款金額超過擔保品鑑估放款值，放審會
    係以「該申請貸款額於估價額略有提高，但保證人沈德雄為
    本社總經理，其在本社及私人社會地位信用良好，姑准抵押
    金額提高貸放」為由，決議通過放款金額，亦有變造前之借
    款申請書、不動產調查核算表及會議記錄在卷可稽（見本院
    第84～89頁及外放之偵查影印卷），且為兩造所不爭執。又
    上訴人所主張被上訴人變造借款申請書、不動產查核算表及
    會議記錄內容等情，均係於上開放審會議及撥款後所為，且
    被上訴人係受當時二信之理事主席黃安慶之指示而為，其變
    造之內容則係將借款申請書及會議記錄上原有記載之上開引
    號內文字予以刪除，並將不動產調查核算表之金額予以變更
    ，以配合准貸金額，亦有變造後之借款申請書、不動產調查
    核算表及會議記錄在卷可稽（見外放之偵查影印卷），且為
    兩造所不爭執。
  (二)依上所述，被上訴人僅為該次貸款案之承辦人員及放審會議
    之記錄人員，並非具有核准貸款案之放審委員，對是否准予
    貸款並無任何參與決策之權利，甚為明確，則縱放審會有同
    意准予超額貸款，亦非被上訴人所能左右，自難令其就超貸
    所生損害之結果負責。上訴人雖主張被上訴人承辦貸款業務
    多年，明知本件貸款為人頭貸款，且所提供之擔保品已另設
    定抵押而不應准許，即應予以退件而不應送至放審會，則被
    上訴人違反規定未予退件，並於放審會上保持緘默，致使本
    件貸款案於放審會有機會審議通過，即應就此所生損害負責
    等語。惟本件貸款係由二信之總經理沈德雄為保證人（依上
    訴人之主張則係沈德雄借用林明江等人為人頭借款），而沈
    德雄為放審委員並參與該次放審會議，則就本件貸款而言，
    以沈德雄之總經理兼放審委員之身分及主導本件貸款之意圖
    觀之，實難強令被上訴人應予退件而不按級呈報放審會決議
    ，並於放審會上為反對意見之表示（其僅為放審會之記錄人
    員，亦無權反對）。況被上訴人於借款申請書上亦已載明本
    件貸款之擔保品已有抵押借款及沈德雄為連帶保證人之情事
    ，對相關貸款時之資訊，應已盡其說明之義務，而放審會是
    否同意貸款既非被上訴人之權限範圍，且放審會於核准時已
    知悉有貸款金額高於估價金額之情事，卻仍予以准許（此從
    同意貸放之決議理由中載明「該申請貸款額於估價額略有提
    高」可得佐證），自難認被上訴人將本件貸款案按級呈報放
    審會，即應就嗣後因超額貸放所生之損害負責。參以其於放
    審會同意貸放後，係因理事主席之授意而始為變造相關貸款
    資料上之記載，並非自行起意變造，可見身為下屬且無決策
    權之被上訴人在此情形下，縱在放審會上未保持緘默而堅持
    貸款金額應採用其估價為依據，亦無從阻止本件貸款之核准
    。上訴人上開論述，自不足採。
  (三)上訴人雖又主張被上訴人變造貸款資料之行為，並未依工作
    規則報告主管予以揭發，且對黃安慶之違法指示未予拒絕，
    致二信無從及時查核以採取有效補救措施，並於經辦本件貸
    款後即升遷襄理職務，其所為與二信所受損害間即有相當因
    果關係等語。惟被上訴人於放審會決議准貸後雖有變造相關
    貸款文書之情事，但係基於當時理事主席黃安慶之授意，而
    黃安慶為該次放審會議之主席，且本件貸款係由二信之總經
    理沈德雄為保證人，沈德雄並參與該次放審會議，則被上訴
    人如何向其他層級之主管揭發理事主席及總經理之上開行為
    ，或拒絕黃安慶之指示，況黃安慶係因內部稽核李旭章之意
    見，認依原會議記錄之記載會遭財政部質疑，始要求被上訴
    人更改借款資料及會議記錄，則二信當時之法定代理人顯已
    知悉此一情事，並要求被上訴人為更改，故二信在當時已知
    悉此情事之情況下，顯無採取上訴人所稱「及時有效補救措
    施」之意願，甚為明確，益見被上訴人之變造行為與本件損
    害之發生間無相當因果關係存在。另被上訴人嗣後之職務昇
    遷事宜與本件貸款有關，純係上訴人之主觀臆測，並無其他
    明確證據可供佐證，則上訴人上開主張，均難為其有利之認
    定。又依上開論述，被上訴人既不須負賠償責任，則就「如
    被上訴人應負賠償責任，其應賠償之金額為若干」之爭點部
    分，本院即無再為審酌之必要，併予說明。
六、綜上所述，本件被上訴人雖為貸款案件之承辦人，且於放審
    會同意貸款後，依黃安慶之指示為變造相關貸款資料及放審
    會議錄之內容，但其所為均已在本件貸款核准並撥款之後，
    而放審會之決議並非被上訴人之權限所得左右或推翻，自不
    得以其按級呈送本件貸款案及變更相關貸款料等情事，即認
    其所為與超貸所生損害間有相當因果關係存在，上訴人主張
    被上訴人應就本件損害負責，即不足採。被上訴人抗辯並無
    因果關係存在，其不須負責，應可採信。從而，上訴人主張
    依修正前行政院金融重建基金設置及管理條例第16條第4 項
    、信用合作社法第18條第1 項、僱傭及侵權行為之法律關係
    ，請求被上訴人給付，為無理由，不應准許。原審就此部分
    為上訴人敗訴之判決及駁回其假執行之聲請，並無違誤。上
    訴意旨指摘原判決不當，求予廢棄改判，為無理由，應予駁
    回。
七、據上論結：本件上訴為無理由，依民事訴訟法第449 條第1
    項、第78條，判決如主文。
中    華    民    國    95    年     3    月     7    日
                              民事第一庭
                                  審判長法官     林健彥
                                  法      官     黃科瑜
                                  法      官     林紀元
以上正本證明與原本無異。
如對本判決上訴，須於判決送達後20日內向本院提出上訴狀，其
未表明上訴理由者，應於上訴後20日內向本院提出上訴理由書（
均須按他造當事人之人數附繕本）。上訴時應提出委任律師或具
有律師資格之人之委任狀，並依附註條文規定辦理。
中    華    民    國    95    年    3     月    7     日
                                  書  記  官     黃一秋
附註：
民事訴訟法第466 條之1 ：對於第二審判決上訴，上訴人應委任
律師為訴訟代理人，但上訴人或其法定代理人具有律師資格者，
不在此限。
上訴人之配偶、三親等內之血親、二親等內之姻親，或上訴人為
法人、中央或地方機關時，其所屬專任人員具有律師資格並經法
院認適當者，亦得為第三審訴訟代理人。第1 項但書及第2 項情
形，應於提起上訴或委任時釋明之。


司法院資訊處製作；財團法人民間司法改革基金會備份。
